臺灣高等法院臺中分院民事判決
109年度上字第342號
上訴人即附
帶被上訴人  陳秀凉  
兼法定代理
人          莊永隆  
上訴人即附
帶被上訴人  莊水河  
共      同
訴訟代理人  林士煉律師
            胡書瑜律師
被上訴人即
附帶上訴人  吳冠潔  
            吳東寶  
            粘淑美  
共      同
訴訟代理人  廖健智律師
複代理人    宋羿萱律師
上列當事人間損害賠償事件，上訴人對於民國109 年5 月15日臺
灣彰化地方法院107 年度訴字第997 號第一審判決提起上訴，被
上訴人提起附帶上訴，本院於民國110 年5 月4日言詞辯論終結
，判決如下：
    主  文
原判決關於命被上訴人連帶給付上訴人己○○超過新臺幣415,232
元本息及該部分假執行之宣告，暨訴訟費用之裁判廢棄。
上開廢棄部分，上訴人己○○在第一審之訴及假執行之聲請均駁
回。
上訴人及其餘附帶上訴均駁回。
第二審訴訟費用（不含附帶上訴費用）由上訴人己○○負擔百分之
90，上訴人戊○○、丁○○各負擔百分之5。附帶上訴訴訟費用由被
上訴人連帶負擔百分之91，餘由上訴人己○○負擔。
    事實及理由
甲、程序方面：
　　按特別代理人於法定代理人或本人承當訴訟以前，代理當事
    人為一切訴訟行為；當事人喪失訴訟能力或法定代理人死亡
    或其代理權消滅者，訴訟程序在有法定代理人或取得訴訟能
    力之本人承受其訴訟以前當然停止，民事訴訟法51條第4項
    前段、第170 條定有明文。經查：
一、被上訴人即附帶上訴人乙○○係民國00年0 月0 日出生，於10
    7 年9 月27日上訴人提起本件訴訟時，為未成年人，僅有限
    制行為能力，依民法第77條、第78條、第79條之規定，不能
    獨立以法律行為負義務，而無訴訟能力，故由其父母被上訴
    人即附帶上訴人甲○○、丙○○為其法定代理人，代為訴訟行為
    。茲於本件審理期間，乙○○已成年取得訴訟能力，甲○○、丙
    ○○之法定代理權已經消滅，乙○○並已依法具狀聲明承受訴訟
    （見本院卷第127 頁），核無不合。
二、又上訴人即附帶被上訴人己○○因本件車禍事故（下稱系爭事
    故）已達不能為意思表示或受意思表示，亦不能辨識其意思
    表示效果之程度，前經原審依上訴人即附帶被上訴人丁○○之
    聲請，於107 年10月5 日以107 年聲字第68號民事裁定選任
    丁○○於本件訴訟中擔任己○○之特別代理人在案。嗣己○○經原
    法院於107 年12月6 日以107 年度監宣字第304號裁定宣告
    為受監護宣告人，並選定上訴人即附帶被上訴人戊○○為其監
    護人（見原審卷第86至88頁），而已有法定代理人可代理其
    為訴訟行為，則丁○○之特別代理權即告消滅，應由戊○○為己
    ○○之法定代理人續行訴訟，本院並已110年4月21日裁定命戊
    ○○承受訴訟（見本院卷第429、430頁），故當事人欄即無再
    列特別代理人之必要。
乙、實體方面：
壹、上訴人主張：己○○於107年9月7日下午3時許騎乘車牌號碼00
    0-000號普通重型機車，行經彰化縣○○鄉○○巷○○○路0段00號
    交岔路口前，適有騎乘車牌號碼000-0000號普通重型機車之
    乙○○，沿員鹿路由南往北向直行，本應注意行經路口時應減
    速，並注意前後來車轉彎燈號及號誌指示，且依當時情況，
    乙○○並無不能注意情事，卻疏未注意車前狀況，且超速行駛
    ，因而自後撞擊行駛在前之己○○機車，致己○○人車倒地，受
    有頭部外傷併顱內出血、胸部挫傷以及肋骨骨折、血胸、左
    側脛骨骨折、急性呼吸衰竭等傷勢（下稱系爭事故），己○○
    並因腦部受有永久性創傷，迄今仍處於意識喪失之昏迷狀態
    。乙○○因過失不法侵害己○○之身體健康權，己○○自得依民法
    第184條第1項前段、第191條之2前段、第193條第1項、第19
    5條第1項前段之規定，請求乙○○賠償其如下損害：㈠醫療費
    用129,112元、㈡醫療器材等增加生活上需要費用5,513元、㈢
    自107年10月12日起至109年1月30日止，支出之看護費用、
    護理之家照護費用共計533,507元、㈣增加將來生活上支出之
    費用5,709,442元、㈤不能工作之損失945,000元、㈥精神慰撫
    金150萬元，以上合計：8,822,574元。而丁○○、戊○○分別為
    己○○之配偶及子女，己○○因系爭事故受有前揭傷害，致丁○○
    、戊○○基於配偶、子女關係之身分法益已受不法侵害，且其
    情節重大，自均得依民法第195條第3項準用第1項之規定，
    請求給付各50萬元之精神慰撫金。又己○○就系爭事故之發生
    ，有偏左行駛時未注意是否有直行車之過失，與乙○○應分別
    應負55％、45％之過失責任。己○○經扣除已領之強制汽車責任
    保險金2,087,676元後，得請求賠償之金額為1,882,482元【
    計算式：（000000045％）－0000000＝1,882,482，元以下四
    捨五入】；丁○○、戊○○則各得請求225,000元（計算式：500
    00045％＝225000）。另系爭事故發生時，乙○○為未成年人，
    其法定代理人甲○○、丙○○自應依民法第187條第1項規定，與
    乙○○負連帶賠償責任，爰提起本件訴訟。並聲明：㈠被上訴
    人應連帶給付己○○1,882,482元，及自起訴狀繕本送達翌日
    起至清償日止，按週年利率百分之5計算之利息。㈡被上訴人
    應連帶給付丁○○、戊○○各225,000元，及自起訴狀繕本送達
    翌日起至清償日止，按週年利率百分之5計算之利息（未繫
    屬本院部分，茲不贅述）。
貳、被上訴人則以：
一、系爭事故之發生，係因己○○未打方向燈即無預警左轉，致駕
    駛於其後方之乙○○無時間可反應，因而撞上己○○騎乘之前車
    所致，乙○○並無過失。又乙○○並未超速行駛，縱認其就系爭
    事故之發生有過失，至多僅應負30％之過失責任。
二、就上訴人請求賠償金額之意見如下：
  ㈠己○○將來每月增加生活上支出之費用，在29,629元（包含護
    理費、鼻為管、配方奶、耗材、電器使用費、灌食管更換、
    繡衣、紗布）之範圍內不爭執，惟植物人之平均餘命應較一
    般人之為短，不應以我國女性平均餘命作為計算增加將來生
    活上支出費用之基礎。
  ㈡己○○在未因系爭事故受傷，身體健康之狀態下，每月亦必須
    支出飲食費用及日常生活開銷，其於系爭事故發生後，在穩
    祥護理之家接受全日照護所支出之費用，實已包含原須自行
    負擔之生活費用，故依民法第216條之1規定，應自陳秀涼請
    求之金額中扣除因此節省支出之生活費用12,388元（按臺灣
    省109年度每人每月最低生活費計算）。
　㈢否認己○○提出○○工程行薪資證明之形式真正，及其於系爭事
    故發生前在該工程行任職及每月薪資31,500元。己○○請求不
    能工作之損失，應僅能以基本工資23,100元計算其每月薪資
    ，對於原審認定其不能工作之損失共計693,000元無意見。
  ㈣乙○○為未成年人，且非系爭事故之肇事主因；又乙○○與其所
    搭載之訴外人吳○○亦因系爭事故受有傷害，然其2人皆撤回
    對己○○之刑事告訴，亦未就所受傷害及車體損失，提出損害
    賠償之請求，故應酌減上訴人得請求之精神慰撫金金額。
  ㈤被上訴人經濟狀況不佳，且乙○○尚在就學中，請斟酌被上訴
    人之境況，依民事訴訟法第396條第1項規定判決命分期給付
    ：自本判決送達於被上訴人時起，以每3個月為一期，分4期
    ，於每期首月15日前給付上訴人總賠償金額之4分之1，至全
    部債務清償完畢止，如違誤一期，視為全部到期等語。並聲
    明：上訴人之訴駁回。
參、經原審為上訴人一部勝訴、一部敗訴之判決，上訴人就其敗
    訴部分一部上訴，被上訴人就其敗訴部分全部提起附帶上訴
    ，兩造之聲明如下：
一、上訴人之聲明：（見本院卷第21、23、100、257、259、320
    頁）
  ㈠上訴聲明：
  ⒈原判決關於駁回上訴人後開第二、三項之訴部分廢棄。
  ⒉被上訴人應再連帶給付己○○1,398,986元，及自起訴狀繕本送
    達翌日起至清償日止，按週年利率百分之5計算之利息。
  ⒊被上訴人應再連帶給付丁○○、戊○○各75,000元，及自起訴狀
    繕本送達翌日起至清償日止，按週年利率百分之5計算之利
    息。
  ㈡答辯聲明：附帶上訴駁回。
二、被上訴人之聲明：（見本院卷第75、76、100頁）
  ㈠答辯聲明：上訴駁回。
  ㈡附帶上訴聲明：
  ⒈原判決不利於被上訴人部分廢棄。
  ⒉上開廢棄部分，上訴人於第一審之訴及假執行之聲請均駁回
    。
  ⒊如受不利判決，願供擔保，請准宣告免為假執行。
肆、本院整理兩造不爭執事項如下（見本院卷第227 至229 頁）
一、己○○於107年9月7日下午15時許騎乘車牌號碼000-000普通重
    型機車，自彰化縣福興鄉同安巷右轉，由南往北行駛於員鹿
    路上，遭騎乘車牌號碼000-0000普通重型機車，由南往北直
    行員鹿路之乙○○自後方撞擊，己○○因而人車倒地，致受有頭
    部外傷併顱內出血、胸部挫傷以及肋骨骨折、血胸、左側脛
    骨骨折、急性呼吸衰竭等傷勢，嗣經治療後認知功能呈現嚴
    重障礙，無法聽從指示，終日臥床，無法自理生活，需他人
    照護，經原審法院家事庭以107年度監宣字第304號裁定宣告
    為受監護宣告之人。
二、乙○○於系爭事故發生當時，為限制行為能力人，甲○○、丙○○
    為其法定代理人，若乙○○就系爭事故之發生，應負侵權行為
    損害賠償責任，則甲○○、丙○○應與乙○○負連帶賠償責任。
三、丁○○、戊○○分別為己○○之配偶、子女。
四、己○○因系爭事故受傷，致受有下列損害（已支出部分）：
    ㈠醫療費用129,112元。
    ㈡增加生活上需要費用：5,513元。
    ㈢看護費用、護理之家照護費用：
    ⒈107年10月12日至同年月23日：26,400元。
    ⒉107年10月23日至109年1月30日：507,107元。
五、己○○因系爭事故所受傷勢，至年滿65歲止，不能工作之時間
    共計30個月。
六、己○○就系爭事故之發生，有偏左行駛時未注意是否有直行車
    之過失。
七、丁○○前因認乙○○涉犯過失致重傷害罪嫌，向臺灣彰化地方檢
    察署（下稱彰化地檢署）提出告訴，經該署檢察官於108年4
    月23日以107年度偵字第11781號為不起訴處分，丁○○不服，
    聲請再議，復經臺灣高等檢察署臺中檢察分署檢察長於108
    年5月21日以108年度上聲議字第1054號處分書（下稱原處分
    書）駁回再議之聲請；丁○○復向原審法院刑事庭聲請交付審
    判，經原審法院於108年9月30日以108年度聲判字第21號駁
    回其聲請在案。
八、若上訴人之請求為有理由，則遲延利息自107年10月25日起
    算。
九、己○○因系爭事故已領有強制汽車責任保險金2,087,676 元，
    應自本件請求金額中扣除。
伍、本院之判斷：
一、上訴人主張己○○於前揭時、地，騎乘車牌號碼000-000普通
    重型機車，遭騎乘車牌號碼000-0000普通重型機車之乙○○自
    後方撞擊，因而人車倒地，致受有頭部外傷併顱內出血、胸
    部挫傷以及肋骨骨折、血胸、左側脛骨骨折、急性呼吸衰竭
    等傷勢，嗣經治療後認知功能呈現嚴重障礙，無法聽從指示
    ，終日臥床，無法自理生活，需他人照護，經原審法院家事
    庭以107年度監宣字第304號裁定宣告為受監護宣告之人等情
    ，業據提出診斷書、彰化縣警察局道路交通事故當事人登記
    聯單、上開民事裁定為證（見原審卷第12、20頁、第86至88
    頁），且有彰化縣警察局鹿港分局107年10月31日鹿警分五
    字第1070027702號函及所附道路交通事故初步分析研判表、
    道路交通事故調查報告表㈠、㈡、現場圖、現場及車損照片附
    卷可稽（見原審卷第31至35頁背面、第46至54頁），且為被
    上訴人所不爭執，而堪信為真實。
二、上訴人主張乙○○就系爭事故之發生，有超速行駛，且未注意
    前後來車轉彎燈號及號誌指示之過失，然為被上訴人所否認
    ，並抗辯係因己○○未打方向燈即突然左轉，致乙○○反應不及
    ，始發生系爭事故云云。經查：
  ㈠按因故意或過失，不法侵害他人之權利者，負損害賠償責任
    ；汽車、機車或其他非依軌道行駛之動力車輛，在使用中加
    損害於他人者，駕駛人應賠償因此所生之損害。但於防止損
    害之發生，已盡相當之注意者，不在此限，民法第184條第1
    項前段、第191條之2分別定有明文。又民法第191條之2，係
    專為非依軌道行駛之動力車輛在使用中駕駛人之責任而為之
    舉證責任倒置之規定，故凡動力車輛在使用中加損害於他人
    者，即應負賠償責任，由法律推定駕駛人侵害他人之行為係
    出於過失。
  ㈡查系爭事故之發生，係因乙○○騎乘機車行經事故地點時，擦
    撞在其右前方由己○○所騎乘之機車所肇致，而使己○○受有前
    揭傷害，已如前述，則己○○所受之該等損害，顯然係乙○○使
    用機車時侵害己○○之權利而發生，乙○○之行為與己○○所受損
    害間，存有相當因果關係，是揆之上開規定，本即應推定乙
    ○○前揭侵害己○○之行為係有過失，被上訴人欲抗辯乙○○就系
    爭事故之發生並無過失，自應由其就此有利於己之事實，負
    舉證責任。被上訴人雖提出交通部公路總局臺中區監理所10
    7年11月19日彰鑑字第1070249844號函及所附該所彰化縣區○
    ○○○○○○○○0○○○○○○○○○0 ○○○○○○○○○○路○○000○0○0○路○○○00000
    00000號函、原審法院108年度聲判字第21號刑事裁定為證（
    見原審卷第76、77、132、133頁、本院卷第109至119頁）。
    惟查：
  ⒈按檢察官不起訴處分，無拘束民事訴訟之效力，又刑事判決
    所認定之事實，於獨立之民事訴訟，並無拘束力，民事法院
    就當事人主張之該事實，及其所聲明之證據，仍應自行調查
    斟酌，決定取捨。查丁○○前因認乙○○涉犯過失致重傷害罪嫌
    ，向彰化地檢署提出告訴，經該署檢察官於108年4月23日以
    107年度偵字第11781號為不起訴處分，丁○○不服，聲請再議
    ，復經臺灣高等檢察署臺中檢察分署檢察長以原處分書駁回
    再議之聲請；丁○○復向原審法院刑事庭聲請交付審判，經原
    審法院於108年9月30日以108年度聲判字第21號刑事裁定駁
    回其聲請在案等情，有前揭刑事裁定在卷可佐，惟民事訴訟
    與刑事訴訟就舉證責任而言，有所區別，刑事訴訟採「無罪
    推定」「罪疑唯輕」之原則，並採嚴格證據主義，而與民事
    訴訟係著重舉證責任之分配，依優勢證據原則審酌當事人是
    否就其有利事實盡其舉證責任，而基於全辯論意旨及調查證
    據之結果為判斷之論證方式，並不完全相同，負民事舉證責
    任之一造僅須就其所主張之事實，舉證證明該事實之存在具
    有高度蓋然性為已足，毋庸證明至「超越合理之可疑」之程
    度；況本件依民法第191條之2規定，已推定乙○○就系爭事故
    之發生有過失責任，而應由其舉證證明其無過失，更與刑事
    訴訟之舉證責任全然相異。準此，乙○○縱於刑事偵查、交付
    審判程序，均因無法證明其就系爭事故之發生有過失，而認
    其犯罪嫌疑不足，仍不拘束本院之認定。
  ⒉次按汽車在同一車道行駛時，除擬超越前車外，後車與前車
    之間應保持隨時可以煞停之距離，不得任意以迫近或其他方
    式，迫使前車讓道。汽車行駛時，駕駛人應注意車前狀況及
    兩車並行之間隔，並隨時採取必要之安全措施，不得在道路
    上蛇行，或以其他危險方式駕車，道路交通安全規則第94條
    第1項、第3項分別定有明文。經查：
  ①己○○於系爭事故發生前，係自彰化縣福興鄉西勢村員鹿路2段
    同安巷右轉進入員鹿路2段由南往北行駛，已如前述，而系
    爭事故發生地點之員鹿路2段西側（即己○○之對向）路旁設
    有福樂加油站，而同安巷右轉員鹿路2段之右側路邊（即員
    鹿路2段東側）則有設置「○○幼稚園」之招牌及反光鏡等情
    ，有前揭現場照片在卷可佐【見原審卷第47至51頁、財團法
    人成大研究發展基金會（下稱成大基金會）鑑定報告書（下
    稱鑑定報告書）第10至12頁】，而堪認定。
  ②原審依聲請囑託成大基金會鑑定系爭事故之原因與責任分析
    ，成大基金會經以福樂加油站所設置之監視器檔案以每7秒
    定格方式予以播放後，擷取影像分析結果：「11-01-1（按
    指11分01秒7秒畫面之第1格，以下以此類推）至11-03-1：
    己○○重機車繼續沿同安巷往路口行駛」、「11-04-1至11-04
    -4己○○重機車到了員鹿路口，開始右轉」、「11-05-1己○○
    重機車仍處於右轉狀況下，如局部11-05-1，仍未越過黃色
    箭頭標示之『○○幼稚園』招牌」、「11-06-4：己○○重機車右
    轉完畢，即將行駛到監視器拍攝『○○幼兒園』招牌的前方…」
    、「11-07-1：己○○重機車已遮住『○○幼兒園』招牌的下方…可
    確定己○○重機車已右轉至員鹿路上」、「11-08-1：己○○重
    機車的後車尾已經向前駛離，不再遮住『○○幼兒園』招牌的下
    方；己○○重機車仍然行駛在道路邊線外…此時對象有一藍色
    貨車行駛接近」、「11-08-4：己○○重機車繼續向前駛離；
    此時對向藍色貨車後方又出現一輛白色汽車」、「11-09-1
    ：己○○重機車繼續向前駛離，與對向藍色貨車交錯而過，在
    監視器畫面中出現在藍色貨車後方，前輪仍在道路邊線外側
    …」、「11-09-5：…可以明確看到己○○重機車的後輪已越過
    道路邊線，進入員鹿路南往北唯一的一線車道內」、「11-0
    9-6：己○○重機車的車身與對向白色汽車的車身在監視器畫
    面影像中重疊」、「11-09-7：可以看到己○○的頭部在監視
    器畫面影像中在對向汽車的車尾上；同時可以看到乙○○重機
    車從對向藍色小貨車車尾的影像中出現…」、「11-10-1：11
    -09的7格畫面結束後，進入11-10-1；可以看到己○○重機車
    的車頭在監視器畫面中，從對向白色汽車的車尾後出現；同
    時可以看到乙○○重機車的車頭尚未到達『○○幼兒園』的招牌下
    方；…同時可以非常明確地看到己○○重機車的前輪已經在員
    鹿路車道內」（鑑定報告書第25、27、28、30、31頁、第33
    至35、第38至40頁），則由己○○之機車已經直行在員鹿路之
    車道內之後，乙○○直行員鹿路之機車，始出現在監視器畫面
    中，且當時兩車上未發生碰撞等情，堪認己○○並非在從同安
    巷右轉至員鹿路之過程中，與乙○○之機車發生碰撞；另乙○○
    於107年9月7日警詢時供稱：伊騎乘機車行至事故地點時，
    己○○所騎乘之機車當時在前方路肩處行駛，忽然往左切入員
    鹿路北向車道，兩車因而發生擦撞，己○○切入車道時，就在
    伊車輛前方，伊發現時立即煞車，並往左閃避，仍發生碰撞
    等語，有前揭道路交通事故談話紀錄表在卷可參（見原審卷
    第36頁），益證系爭事故發生前，乙○○早已看到完成右轉後
    之己○○機車，同向行駛在其機車之前方，堪以認定。準此，
    於系爭事故發生前，己○○之機車既與乙○○之機車行駛於同一
    車道，且乙○○之機車又行駛在己○○機車之後方，則乙○○自應
    依道路交通安全規則第94條第1、3項之規定，注意車前狀況
    ，隨時採取必要之安全措施，除擬超越己○○之機車外，應與
    己○○之機車保持隨時可以煞停之距離，允無疑義。
  ③又查，己○○、乙○○所騎乘之機車受損位置分別為左側車身腳
    踏板、車頭等情，有道路交通事故調查報告表㈡、車損照片
    在卷可憑（見原審卷第35頁背面、第52、53頁），足見系爭
    事故之發生，係乙○○所騎乘之機車車頭碰撞己○○機車之左側
    車身所致，且鑑定報告書亦認：「乙○○重機車的車頭撞及己
    ○○重機車的左側車身腳踏板附近部分，撞擊型態屬於『側向
    撞擊』，撞擊地點在員鹿路南往北的車道上」（見該報告書
    第25頁）而同此認定。再由成大基金會擷取福樂加油站監視
    器畫面，可見：「11-10-3：可以看到己○○重機車的前後輪
    均已經在員鹿路車道內，明顯向左轉，此時尚未到達中央雙
    黃線缺口；乙○○重機車也已經從白色汽車的車尾後出現…可
    以看到乙○○重機車明顯較己○○重機車接近道路中央雙黃線；
    特別是比較己○○重機車與乙○○重機車，兩輛重機車在監視器
    畫面中的影像長度，可以確定己○○重機車明顯已經進入左轉
    的狀況中」、「11-10-4：可以看到乙○○重機車的前輪在己○
    ○重機車的左飾板處…明顯呈現即將發生側撞，此時尚未到達
    中央雙黃線缺口處…」等情（第41、42頁），堪認己○○之機
    車開始偏左行駛時，乙○○車輛仍行駛於其後方無訛。而乙○○
    之機車原行駛在己○○機車之後方，直至己○○機車開始進入左
    轉狀態時，仍在其後方，嗣卻以車頭撞擊己○○機車之左側車
    身，足見其車速顯然高於己○○之機車。又由乙○○之機車比己
    ○○之機車更接近中央雙黃線等情以觀，系爭事故發生前，乙
    ○○應係擬以高於己○○之車速，快速自左側超越行駛在其前方
    之己○○機車，應可認定。
  ④乙○○固舉證人施○○於警詢時之證述，欲證明其就系爭事故之
    發生並無過失。惟查，證人施○○於警詢時證稱：當時伊駕駛
    自小客車沿員鹿路2段往南行駛，行至事故地點時，看見左
    前方巷道有一婦人（按指己○○）未觀看員鹿路有無來車，直
    接騎乘機車駛出，另一男子騎乘機車由員鹿路2段直行往北
    ，雙方在巷口直接撞上，伊即暫停路邊撥打119報案等語（
    見原審卷第44頁正反面），惟己○○由同安巷駛出，進入員鹿
    路2段直行，而完成右轉時，乙○○之機車尚未到達同安巷口
    等情，已如前述，是證人施○○所述己○○與乙○○係在巷口發生
    碰撞等情，顯與事實不符；又由福樂加油站監視器畫面觀之
    ，在系爭事故發生時，並無其他車輛出現在監視器畫面中，
    足見證人施○○於系爭事故發生時，與系爭事故發生地點，仍
    有相當距離；且依其證述其係沿員鹿路2段往南行駛中見到
    己○○與乙○○在其前方發生碰撞，堪認其乃行駛在己○○與乙○○
    之對向車道，則己○○在系爭事故發生前從同安巷駛出時，施
    ○○尚且未行駛至系爭事故地點，如何能看到己○○由更南側（
    更遠處）之同安巷駛出之情形，是施○○是否能清楚且完整地
    目擊己○○與乙○○所騎乘之機車於系爭事故發生前之行駛情形
    ，實堪置疑，故其證述自無從為有利於乙○○之證明。
  ⑤被上訴人雖以前揭刑事裁定所援引之交通部公路總局108年2
    月14日路覆字第11080011925號函所載：依美國北佛羅里達
    州立大學警察科技管理學院於事故重建分析所採用之反應時
    間（含觸發、感知、判斷、鬆開油門、踩煞車、開始有效剎
    車）為1.6秒，然乙○○就系爭事故之發生反應時間僅有1秒，
    故其因反應不及而撞擊己○○車輛，應無過失云云置辯。惟查
    ，由上開函文所引內容「鬆開油門」、「踩剎車」等語，堪
    信其乃係針對汽車駕駛人之反應時間所為研究。然乙○○於系
    爭事故發生時，乃係騎乘機車，並非駕駛汽車，而其機車之
    油門、煞車構造，均在把手處，與汽車完全不同，於行進中
    要煞車時，無須如汽車駕駛人須先鬆開油門，再將腳從油門
    位置移至煞車位置，再踩煞車之動作，則機車駕駛人所需之
    反應時間是否與汽車相同，實非無疑。是被上訴人及上開刑
    事裁定引用上開關於反應時間之內容，尚不足以為其有利之
    認定。
  ⑥基上，乙○○既於己○○機車開始左轉時，仍行駛在其後方，則
    其自應注意己○○機車之行駛動態，並適時採取必要之安全措
    施，且依當時天氣晴、日間自然光線、路面乾燥無缺陷，且
    無障礙物之情形下（見前揭道路交通事故調查報告表㈠），
    並無不能注意情事，倘若確有乙○○所抗辯反應不及之情事，
    亦係因其於己○○開始左轉之後，仍欲以高於己○○機車之速度
    ，自左側超越己○○機車，始未能適時採取必要之安全措施之
    故，自無法以此解免其過失責任。原審囑託成大基金會鑑定
    結果，亦認同乙○○有未注意車前狀況之過失，同為肇事原因
    等情，有鑑定報告書附卷可查（見鑑定報告書第81頁），故
    行車事故鑑定會鑑定意見、交通部公路總局行車事故鑑定覆
    議意見認為乙○○駕駛普通重型機車，無肇事因素等情，並無
    可採。乙○○就系爭事故之發生，確有過失，足堪認定。
  ㈢另上訴人雖主張乙○○超速行駛之過失，亦為系爭事故發生之
    原因云云，然為被上訴人所否認。經查，成大基金會鑑定意
    見雖認乙○○於系爭事故發生時有超速行駛之情形（見鑑定報
    告書第81頁），然其意見為：「根據加油站監視器畫面，乙
    ○○重機車於11-10-1行駛到達加油站招牌立柱影像後方。銀
    色汽車於11-17-1行駛到達加油站招牌立柱影像後方。所以
    乙○○重機車於通過南環路後超越銀色汽車，往前行駛，根據
    圖十三、員鹿路與南環路至同安巷的距離為288公尺；表示
    乙○○重機車在288公尺內超越左側銀色汽車7秒的行駛距離。
    因為員鹿路速限50公里，透過加油站監視器畫面與5.員鹿南
    環IP全景_00000000000000（3-15秒通貨畫面）.AVI檔案畫
    面；銀色汽車前方沒有其他車輛，所以汽車駕駛人多會以接
    近速限的速度行駛。為了有利於乙○○；假設銀色汽車車速為
    40公里，行駛288公尺需時25.92秒，所以扣掉乙○○重機車在
    288公尺超前銀色汽車7秒，得18.92秒（25.92－7＝18.92），
    藉此可以反推乙○○重機車的車速為54.80公里，乙○○重機車
    超速行駛。如果銀色汽車的車速為45公里，行駛288公尺公
    尺需時23.04秒，所以扣掉乙○○重機車在288公尺內超前銀色
    汽車7秒，得16.04秒（23.04－7＝16.04），藉此反推乙○○重
    機車的車速為64.64公里，乙○○重機車超速行駛的程度較高…
    可以確定事故前，乙○○重機車超速行駛的程度較高」（見鑑
    定報告書第68、69頁），惟上開鑑定報告書乃係假設「銀色
    汽車前方沒有其他車輛，所以汽車駕駛人多會以接近速限的
    速度行駛」之事實為前提，再據以推算乙○○於事故發生前之
    車速，而作成乙○○於系爭事故發生時有超過速限行駛之結論
    。然在前方無其他車輛時，汽車駕駛人是否會以接近速限之
    速度行駛等情，會因汽車駕駛人之駕駛經驗、習慣而有異，
    並非必然，則在本件銀色汽車當時確實之車速無從得知之情
    形下，自無從先假設其係以接近速限之速度行駛，再以其與
    乙○○行駛之相對位置，據以計算乙○○當時之車速，並進而認
    定乙○○有超速行駛之過失。是上開鑑定報告關於認定乙○○超
    速行駛亦為系爭事故發生之原因乙節，乃有瑕疵，而不足採
    。此外，上訴人就乙○○有超速行駛之過失乙節，並未能舉證
    以實其說，自難認其此部分主張為可採。
  ㈣綜上，乙○○騎乘機車，於行駛過程中，因未注意車前狀況，
    適時採取必要之安全措施，而肇致系爭事故，並致使己○○受
    有前述傷害，足見乙○○之過失行為與己○○所受傷害間存有相
    當因果關係，至為明確，應可認定。
三、按無行為能力人或限制行為能力人，不法侵害他人之權利者
    ，以行為時有識別能力為限，與其法定代理人連帶負損害賠
    償責任，民法第187條第1項前段定有明文。又按不法侵害他
    人之身體或健康者，對於被害人因此喪失或減少勞動能力或
    增加生活上之需要時，應負損害賠償責任；不法侵害他人之
    身體、健康者，被害人雖非財產上之損害，亦得請求賠償相
    當之金額，前二項規定，於不法侵害他人基於父、母、子、
    女或配偶關係之身分法益而情節重大者，準用之，民法第19
    3條第1項、第195條第1項前段、第3項分別定有明文。查己○
    ○因乙○○上開過失侵權行為而受有損害，依前揭法律規定，
    上訴人自得請求被上訴人賠償其所受損害。又乙○○為88年2
    月2日出生，其為上開侵權行為時，為限制行為能力人，而
    甲○○、丙○○為其法定代理人，其等自應依民法第187條第1項
    前段之規定，與乙○○負連帶賠償責任，堪可認定。從而，上
    訴人主張被上訴人應就乙○○上開過失侵權行為所生損害，負
    連帶賠償責任，應屬有據。茲就上訴人得請求賠償之金額，
    分述如下：
  ㈠己○○請求醫療費用、醫療耗材等增加生活上需要費用、已支
    出之看護費、護理之家照護費、增加將來生活上支出之費用
    、不能工作之損失部分：
  ⒈醫療費用、醫療耗材等增加生活上需要費用：己○○主張其因
    系爭事故支出醫療費用129,112元及增加醫療耗材等生活上
    需要費用5,513元部分，業據提出門診收據、醫療費用收據
    、現金支出傳票、免用統一發票收據、統一發票為證（見原
    審卷第13至16頁、第187至194頁、第195至223頁、第230至
    第262頁），且為被上訴人所不爭執，自堪認己○○此部分主
    張為可採。
  ⒉已支出之看護費、護理之家照護費：己○○主張其於107年10月
    12日至109年1月30日止，支出看護費用26,400元、護理之家
    照護費用507,107元，共計533,507元等情，業據提出免用統
    一發票收據、穩祥護理之家費用明細表為證（見原審卷第22
    4至229頁、第251頁），且為被上訴人所不爭執，則己○○請
    求上開費用，亦屬有據。
  ⒊增加將來生活上支出之費用：
    己○○主張其因系爭事故呈植物人狀態，終身須人照護，而其
    為46年生，現年64歲，依我國107年簡易生命表彰化縣女性
    平均壽命計算，尚有餘命22.66年，以其自107年12月至109
    年2月期間所支出之看護費及雜費之平均數計算，每月須支
    出31,358元，依霍夫曼計算法扣除中間利息後，其得請求增
    加將來生活上支出之費用5,709,442元等情，並提出前揭穩
    祥護理之家費用明細表為證。被上訴人就己○○主張將來每月
    須支出之費用包括護理費（看護費）23,000元、鼻胃管1,00
    0元、配方奶2,000元、耗材3,000元、電器使用費500元、灌
    食管換管50元、繡衣32元（以16個月共支出510元之平均數
    計算）、紗布47元（以16個月共支出750元之平均數計算）
    ，共計29,629元部分，並不爭執（見本院卷第226頁），然
    就超過此金額部分，否認為必要費用，且爭執己○○之餘命不
    能以一般女性之平均餘命，復抗辯須依民法第216條之1規定
    ，扣除己○○原本即須支出之飲食費用及日常生活開銷等情。
    經查：
  ①觀諸穩祥護理之家費用明細表，除上開兩造不爭執為己○○須
    固定支出之費用外，其餘費用包括停車費、車資、蒸氣面罩
    、司機加班費、氣墊床維修、特殊護理費、托育體驗等，均
    非平時固定，或經常性支出之費用，且其中停車費、車資、
    司機加班費、特殊護理費、托育體驗等費用支出之情形、原
    因不明，自難以此作為認定係將來必要支出之計算基礎。
  ②查己○○為46年4月9日生，其於請求增加將來生活上支出之金
    額時，係以64歲（即110年4月9日）計算其平均餘命，與其
    前請求已支出之看護費用、護理之家照護費用部分，在時間
    上並未重疊，自應准許，合先敘明。再者，己○○主張應參照
    107年簡易生命表，以彰化縣女性之平均餘命22.66年，計算
    增加將來生活上支出費用之時間，而被上訴人則抗辯應以植
    物人之狀態來計算平均餘命云云。然臨床上並無相關之研究
    或證據足資證明植物人之平均餘命為何，被上訴人亦未提供
    任何證據以供本院參酌，且己○○自108年5月31日起至110年1
    月4日止，皆規律至秀傳醫療財團法人彰濱秀傳紀念醫院神
    經科門診追蹤，其意識狀態GCSscoreE4V1M4無明顯變化，其
    間偶發癲癇，以藥物控制中，無法評估己○○因107年9月7日
    車禍受傷後之餘命等情，有該院110年2月22日濱秀（醫）字
    第1100013號函附卷可稽（見本院卷第323頁），堪認己○○於
    系爭事故後，受照顧狀況良好，身體狀況尚屬穩定，無從逕
    認其餘命必較一般人之平均餘命為少，是己○○主張以107年
    度簡易生命表彰化縣女性之平均餘命計算其餘命，應屬有據
    。依此核計，並按霍夫曼式計算法扣除中間利息（首期給付
    不扣除中間利息），則己○○一次得請求被上訴人賠償將來其
    可生存期間所增加生活上支出之費用金額合計為5,481,895
    元【計算方式為：355,54815.00000000＋（355,5480.66）
    （15.00000000－00.00000000）＝5,481,895.000000000。其
    中15.00000000為年別單利5％第22年霍夫曼累計係數，15.00
    000000為年別單利5％第23年霍夫曼累計係數，0.66為未滿1
    年部分折算年數之比例（22.66[去整數得0.66]）。採四捨
    五入，元以下進位】。
  ③被上訴人抗辯於計算己○○增加將來生活上支出之費用時，應
    依民法第216條之1規定，扣除其原本平日即須支出之飲食等
    日常開銷費用云云。然己○○則否認受有利益，主張無上開規
    定之適用。按基於同一原因事實受有損害並受有利益者，其
    請求之賠償金額，應扣除所受之利益，民法第216條之1固有
    明文。惟上開規定乃損益相抵之專條規定。蓋損害賠償之目
    的，雖在排除損害、回復損害發生前之同一狀態，然非使被
    害人因此而受不當之利益，故如被害人基於同一原因事實受
    有損害並受有利益時，即應由損害額中扣除利益額，以其餘
    額為請求之賠償額。惟查，己○○因系爭事故所受傷勢，致須
    長期臥床，無法行動自如，而無法如同一般人得以正常生活
    ，雖可能無法從事育樂等活動，固可能減少生活上支出，然
    此等費用支出之減少，無從評價為其因系爭事故所獲得之「
    不當利益」；況本院認定己○○因系爭事故增加將來生活上支
    出之相關費用，均為一般健康之成人所無須支出之費用，均
    屬己○○因系爭事故所受傷勢所增加之費用，其請求被上訴人
    賠償，更無不當得利可言，且上開費用亦不包含日常生活開
    銷。是被上訴人主張應依上開規定扣減日常生活開銷云云，
    殊無可採。
  ④基上，己○○可請求增加將來生活上支出之金額應為5,481,895
    元，逾此部分之請求，即屬無據。
  ⒋不能工作之損失：己○○主張其於系爭事故發生前任職於○○工
    程行，平均每月薪資31,500元，因系爭事故自107年10月起
    至其65歲退休即110年4月止，以30個月計算之不能工作之損
    失，共計945,000元等情。被上訴人對己○○因系爭事故共計3
    0個月不能工作，而受有以基本工資23,100元計算，不能工
    作之損失693,000元等情並不爭執（見本院卷第102頁），惟
    否認己○○平均每月薪資為31,500元等情。經查，上訴人就其
    於系爭事故發生時，每月之工作收入，固提出○○工程行出具
    之薪資證明為證（見原審卷第264頁），然被上訴人否認該
    證明之形式真正。而前揭薪資證明為私文書，依民事訴訟法
    第357條規定，自應由己○○舉證證明該證明為真正，然其就
    此並未舉證證明之，自難逕認前揭薪資證明之內容為真，而
    不得作為己○○於系爭事故發生時實際薪資之證明。是己○○既
    未能舉證證明其每月實際薪資超過基本工資23,100元，則於
    計算其因系爭事故所受30個月不能工作之損失時，其每月薪
    資應僅能以勞動部107年9月5日公布自108年1月1日起實施之
    每月薪資23,100元，為計算標準。準此，己○○請求被上訴人
    連帶賠償其不能工作之損失，於693,000元（計算式：23100
    30＝693000）之範圍內，為有理由，逾此部分之請求，則屬
    無據。
  ㈡上訴人請求精神慰撫金部分：
  ⒈按慰藉金之賠償須以人格權遭遇侵害，使精神上受有痛苦為
    必要，其核給之標準固與財產上損害之計算不同，然非不可
    斟酌雙方身分、資力與加害程度、被害人所受痛苦、及其他
    各種情形核定相當之數額。而民法第195 條第3 項之規定，
    乃鑑於父、母、子、女或配偶間之關係甚為親密，基於此種
    親密關係所生之身分法益被侵害時，其所受精神上之痛苦最
    深，而為保護此類親密關係所生之身份法益所為之規定。
  ⒉查己○○因系爭事故造成上開傷害，雖經治療，仍遺留難以治
    癒之後遺症，須終日臥床，生活不能自理，須仰賴他人扶助
    ，無法與人言語溝通，並經法院依法宣告為受監護宣告之人
    等情，已如前述，足見其所受傷害非輕，其肉體及精神均蒙
    受巨大痛苦，不言可喻；而丁○○、戊○○分別為己○○之配偶、
    獨子，與己○○之關係至為親密，基於此種親密關係之親情、
    倫理及彼此間生活相互扶持之身分法益顯然已被侵害，且情
    節重大，則丁○○、戊○○在精神上自必感受極大之痛苦。是上
    訴人請求被上訴人連帶賠償精神慰撫金，俱屬有據。
  ③查己○○為國小畢業，於系爭事故發生前為水泥工，名下有土
    地3筆、房屋1筆，財產價值約80萬元，105、106年度給付所
    得分別為17,959元、18,786元、22,251元；丁○○為國中畢業
    ，原為水泥工，嗣因發生事故造成重度殘障，現以販賣彩券
    維生，每月收入約2萬元，名下無財產，108年所得1萬餘元
    ；戊○○為高職畢業，現擔任物流司機，每月薪資約6萬元，
    名下有土地2筆、房屋1筆、汽車2部，財產總額28萬餘元；
    而乙○○仍現仍就學中，未有工作收入，名下亦無財產；甲○○
    為高職畢業，現為木工，每月收入約3萬元，名下有投資2筆
    ，財產總額未逾200元，108年給付總額未逾100元；丙○○則
    為高職畢業，平日至早餐店打工，每月收入約1萬元，名下
    有汽車1輛，投資31筆，財產總額約4萬元，108年給付總額
    為4千餘元等情，業據其等分別陳明在卷，且有稅務電子閘
    門財產所得調件明細表在卷可參（見本院限制閱覽卷宗）。
    玆審酌前述兩造之教育程度、身分地位、經濟狀況、乙○○於
    系爭事故發生時為未成年人、其不法行為態樣、上訴人所受
    之痛苦等一切情狀，認己○○請求精神慰撫金150萬元、丁○○
    、戊○○分別請求精神慰撫金各50萬元，應屬適當。逾此部分
    之請求，即屬無據。
  ㈢綜上，己○○因身體、健康受侵害，得請求賠償醫療費用129,1
    12元、增加醫療器材等生活上需要費用5,513元、已支出之
    看護費、護理之家照護費533,507元、增加將來生活上支出
    之費用5,481,895元、不能工作之損失693,000元、精神慰撫
    金150萬元，共計8,343,027元（計算式：129112＋000000000
    0＋0000000＋693000＋0000000＝0000000）；丁○○、戊○○則得請
    求賠償精神慰撫金各50萬元。
四、按損害之發生或擴大，被害人與有過失者，法院得減輕賠償
    金額，或免除之，民法第217條第1項定有明文。蓋此項規定
    之目的在謀求加害人與被害人間之公平，倘受害人於事故之
    發生亦有過失時，由加害人負全部賠償責任，未免失諸過酷
    ，是以賦予法院得減輕其賠償金額或免除之職權此項規定之
    目的，在謀求加害人與被害人間之公平，故在裁判上法院得
    以職權減輕或免除之。又基於民法第195條第3項所生之請求
    權，自理論言，雖係固有之權利，然其權利係基於侵權行為
    之規定而發生，則該條之請求權人自不能不負擔直接被害人
    之過失，倘直接被害人於損害之發生或擴大與有過失時，依
    公平之原則，亦應有民法第217條過失相抵規定之適用。經
    查，兩造就己○○就系爭事故發生，有偏左行駛時未注意是否
    有直行車之過失等情，均不爭執，而堪認定。至被上訴人雖
    主張己○○尚有未打方向燈即遽然偏左行駛之過失云云，然為
    上訴人所否認，被上訴人復未就有利於己之此項事實，舉證
    以實其說，自難信其上開抗辯為真實。又乙○○就系爭事故之
    發生，未注意車前狀況，以適時採取必要安全措施之過失，
    亦如前述。爰審酌己○○與乙○○就系爭事故原因力之強弱及過
    失之程度，認己○○應負70％之過失責任，較符公平原則。又
    丁○○、戊○○依民法第195條第3項規定，固請求被上訴人連帶
    賠償精神慰撫金各50萬元，但因己○○就系爭事故之發生與有
    過失，應負70％之過失責任，已經本院認定如前，故依上說
    明，丁○○、戊○○自亦應負擔己○○之過失，而適用民法第217
    條過失相抵之規定，據以減輕被上訴人所應賠償之金額，方
    屬公允。爰依上述比例減輕被上訴人賠償金額70％。則被上
    訴人應連帶賠償己○○之金額核計為2,502,908元（計算式：0
    0000000.3＝0000000，元以下四捨五入）；應連帶賠償丁○○
    、戊○○之金額為各15萬元（計算式：5000000.3＝150000，
    元以下四捨五入）。
五、再按，保險人依本法規定所為之保險給付，視為被保險人損
    害賠償金額之一部分；被保險人受賠償請求時，得扣除之、
    強制汽車責任保險法第32條定有明文。查己○○因系爭事故受
    傷，業已領取強制汽車責任保險金2,087,676元，為兩造所
    不爭執，而堪認定。則依上開規定意旨，該等保險給付自為
    損害賠償金額之一部分，故己○○向被上訴人為本件請求時，
    應依法將已領取之保險金扣除。經扣除後，己○○得請求被上
    訴人連帶賠償之金額為415,232元（計算式：0000000－00000
    00＝415232）。
六、末按判決所命之給付，其性質非長期間不能履行，或斟酌被
    告之境況，兼顧原告之利益，法院得於判決內定相當之履行
    期間或命分期給付。經原告同意者，亦同，民事訴訟法第39
    6條第1項定有明文。查上訴人所請求者乃為金錢賠償，其性
    質並無長期間不能履行之問題。又本院所命給付金額總計為
    715,232元，被上訴人並未舉證證明其將因而經濟陷於困境
    ，而有分期給付之必要，且上訴人亦當庭表明不同意被上訴
    人請求分期給付（見本院卷第227頁）。是以，被上訴人請
    求本院就判決所命之給付准予分期為之，尚難准許。
七、綜上所述，上訴人依侵權行為之法律關係，請求被上訴人連
    帶給付己○○415,232元、丁○○、戊○○各15萬元，及均自107年
    10月25日起至清償日止，按週年利率百分之5計算之利息，
    為有理由，應予准許。逾此所為請求，為無理由，應予駁回
    。原判決就上開不應准許部分，為上訴人敗訴之判決，並駁
    回其假執行之聲請，經核並無不合，上訴人仍執前詞，指摘
    原判決不當，求予廢棄改判，並無理由，應駁回其上訴。被
    上訴人提起附帶上訴，指摘原判決命其給付部分不當，求予
    廢棄改判，於原判決命給付己○○超過415,253元本息之範圍
    內為有理由，應由本院廢棄改判如主文第2項所示；其餘附
    帶上訴則為無理由，應予駁回。
八、本件事證已臻明確，兩造其餘攻擊防禦方法及舉證，與本件
    判決結果並無影響，爰不逐一論述。
九、據上論結，本件上訴無理由；附帶上訴一部有理由、一部無
    理由，判決如主文。
中　　華　　民　　國　　110 　年　　5 　　月　　18　　日
        　　    民事第七庭    審判長法　官  王  銘
　　　　　　　　　　　　　　        法　官  高英賓
　　　　　　　　　　　　　　　      法　官  郭妙俐
正本係照原本作成。         
【上訴人得上訴，被上訴人不得上訴】。 
如不服本判決，應於收受送達後二十日內向本院提出上訴書狀，
其未表明上訴理由者，應於提出上訴後二十日內向本院補提理由
書狀（均須按他造當事人之人數附繕本）。
上訴時應提出委任律師或具有律師資格之人之委任狀；委任有律
師資格者，另應附具律師資格證書及釋明委任人與受任人有民事
訴訟法第四百六十六條之一第一項但書或第二項所定關係之釋明
文書影本。如委任律師提起上訴者，應一併繳納上訴裁判費。 
                                    書記官  劉恒宏

中　　華　　民　　國　　110 　年　　5 　　月　　18　　日